【裁判字號】    98,交抗,204
【裁判日期】    980917
【裁判案由】    聲明異議
【裁判全文】
臺灣高等法院臺南分院交通事件裁定     98年度交抗字第204號
抗告人即
受處分人  甲○○
上列抗告人因違反道路交通管理處罰條例案件，不服臺灣臺南地
方法院中華民國98年7月31日所為裁定（原處分案號：交通部公
路總局嘉義區監理所麻豆監理站民國97年12月10日所為麻監裁罰
字第裁75-MM0000000號裁決），提起抗告，本院裁定如下：
    主  文
抗告駁回。
    理  由
一、本件抗告意旨略以：
    (一)主要爭點: (1)舉發雷達測速照相儀器之「雙向同時偵測功
      能」是否經過檢驗合格？舉發單位所提之標準局檢驗並未
      包含前述功能，原裁定中認為經我國駐外代表處及公證人
      認證乃製造公司出廠文件，顯欠缺可信性。(2)超速取締除
      有道路交通管理處罰條例第7條之2之得逕行舉發要件外，
      是否應有不能、不宜情事？(3)原裁定並未請現場執動員警
      提出有何不能、不宜情事，有應調查事項未調查之情形。
    (二)按度量衡法第5條、度量衡器檢定檢查辦法第3條第l項第7
      款即規定，公務測速儀器為應經檢定之法定度量衡器。舉
      發雷達測速照相儀器，雖由經濟部標準檢驗局檢驗合格，
      惟由該局之雷射測速儀檢定檢查技術規範，並無所爭之「
      雙向同時偵測功能」檢驗，故該儀器此部分之運作非屬於
      經濟部標準檢驗局檢驗合格範圍，難以使人信服。原裁定
      卻僅以出廠文件經我國駐外代表處及公證人認證，則推論
      「雙向同時偵測功能」據有可信性，顯有待商榷。若出廠
      文件可據為機器正確性之憑信，何需將雷達測速儀器每年
      送經濟部標準檢驗局檢驗。本案舉發照片中出現兩部車，
      到底是何部車輛有舉發單位所稱之超速，明顯未臻明確，
      舉發單位之舉證並不能使人確信。
    (三)逕行舉發的先決條件為「不能」、「不宜」，道路交通管
      理處罰條例第7條之2有明文，不管該條例所列舉或概括規
      定，均應有「不能」、「不宜」始符合法律規定。縱以科
      學儀器取得證據若沒有不能、不宜當場攔停製單舉發，與
      法未合。衡諸該條立法意旨固乃係立法者對於該條第1項
      第1至6款所定特定之道路違規行為，因考量其發生往往係
      在瞬間或係由交通勤務警察執行勤務時，恰巧目睹之違規
      情事，事實上不便立刻以攝影、錄影器材取證之情形所在
      多有，且該等違規事實由人之感官即可充分判定，非必以
      科學儀器始能偵測得知；又如超速、或酒醉駕車等人之感
      官不當然即可判定之違規行為，或其他非屬上開列舉範圍
      內之違規行為，乃規定於同條第l項第7款需科學儀器採證
      始能逕行舉發，以保障舉發行為之正確性及憑信性。是揆
      之上開立法意旨，得以逕行舉發，除應符合上開條例第7
      條之2第1項、第2項之特別事由外，亦應符合「當場不能
      或不宜攔截」之情形為必要（臺灣臺北地方法院交通事件
      裁定96年度交聲字第1108號請參照）。
    (四)本案僅據原舉發單位98年2月27日南縣警交字第098000835
      9號函文，則採信舉發員警已行使裁量，有不能、不宜攔
      停情事。但該函所載是否為取締之廖姓員警，在取締現場
      與取締當時之判斷不得而知，有應調查之事項未予調查情
      事。
    (五)綜上所述，本件舉發所用儀器之「雙向同時偵測功能」未
      經檢驗，舉發照片有2部車出現，僅憑出廠文件難以使人
      確信；對於不能或不宜當場舉發未詳細調查，為此狀請撤
      銷原裁定，另為不罰之諭知云云。
二、按汽車駕駛人，行車速度超過規定之最高時速者，處1200元
    以上2400元以下罰鍰，並記違規點數1點，道路交通管理處
    罰條例第40條、第63條第1項第1款，分別定有明文。
三、經查：
（一）本件抗告人即受處分人甲○○（下稱抗告人）於民國97年
      10月18日9時零分許，駕駛其所有車牌號碼5W－0009號自
      用一般小客車，行經臺南縣台20線22.8公里路段時，行車
      速限60公里，經測時速75公里，超速15公里，行車速度超
      過規定之最高時速未滿20公里，經測速照相後由臺南縣警
      察局交通隊員警逕行製單舉發等情，有臺南縣警察局97年
      11月2日南縣警交字第MM0000000號舉發違反道路交通管理
      事件通知單1紙及測速照片2張附卷可稽（見原審卷第19、
      32、41頁）。抗告人係於舉發通知單上所載應到案日期前
      向原處分機關提出申訴，此有舉發通知單、陳述書各1紙
      在卷可稽（見原審卷第10、19頁）。
（二）抗告人否認有前揭超速行駛之違規行為，並以所架設之測
      速儀器合格證書內遍尋不著有「雙向同時偵測功能」經過
      檢驗合格之記載，本件舉發違規照片中出現兩部車，不知
      係何部車輛超速違規等語為辯。然查：
    (一)本件舉發前開違規行為所使用之凱速24型雷達測速器業經
      荷蘭皇家荷蘭氣象學院檢驗認可，且式樣認可證書除經駐
      荷蘭臺北代表處驗證屬實外，並經臺北地方法院公證人洪
      西東之認證；又該雷達測速器本身可同時記錄去車或來車
      之超速違規照片存證，無須改變照相機或雷達的位置，且
      不會互相干擾，操作者可選擇偵測去車、來車或兩者同時
      偵測，有凱速米特公司合格認證書原本、中譯本及凱速雷
      達功能型錄各1份在卷（詳原審卷第26頁至第31頁）可佐
      。抗告人質疑本件舉發違規照片中出現兩部車，不知係何
      部車輛超速違規云云。經原法院函詢臺南縣警察局，該局
      於98年6月16日以南縣警交字第0981700537號函覆稱：「
      本（凱速24型雷達測速照相）設備組成包括雷達主機及AU
      S型照相機兩部分，雷達在測得超速車輛時會將採證數值
      （行車方向『來車、去車』、行速、日期、時間、雷達檢
      定合格證書證號及手寫『違規路段、限速』資料）顯示在
      照相機數值欄內，以資辨別」、「本案因照相機資料欄內
      反射板靠左位移，致使攝得之照片資料欄內表示逆向來車
      之「F」電子數值僅顯示半個「F」。經重新加洗調整亮度
      後該「Ｆ」之雷子數值已較為明顯。又對照本案及前後案
      所攝得之採證相片顯示，經機組啟動拍攝逆向來車之照相
      位置、地點均為相同一致並無不合之處」等語（參見原審
      卷第40頁）。復觀之卷附違規採證照片，抗告人之車輛當
      時係行駛於「來向」車道，照片中「去向」車道雖有其他
      自小客車經過，然並未攝得該自小客車之完整車尾及車牌
      ，且右上角之資料欄上第一列數據顯示「F000＋075＝075
      」，臺南縣警察局上開覆函並提供本件違規行為發生前後
      之同一地點其他違規駕駛車輛採證照片供參考，均僅顯示
      半個「F」。本院就照片予以判讀，電子數值第一列之首
      位字母應為「F」無誤，依凱速24型雷達功能型錄之說明
      ，該「F」係表示與測速照相器對向之「來向」車輛，以
      車頭測速（如係「A」即表示「去向」車輛，以車尾測速
      ），有該型錄附卷可參（見原審卷第30頁），可徵上開雷
      達測速器之啟動顯非受該「去向」自小客車之影響，其所
      測得之行車速度係該雷達測速設備設置地點「來向」車道
      上之抗告人車輛無誤。
    (二)又本件用以測定抗告人行駛速度所使用之雷達測速器，廠
      牌係：GATSOMETER，規格為：24.125GHz（K－Band）照相
      式，器號則為：1685之儀器，且該測速器係由經濟部標準
      檢驗局於97年8月26日檢定合格（檢定合格單號碼：J0GA7
      00799A，J0GA0000000B），檢定合格有效期限至98年8月
      31日止，此有該局97年8月26日雷達測速儀檢定合格證書1
      紙在卷可參（見原審卷第35頁）。至抗告意旨主張標準檢
      驗局之雷射測速儀檢定檢查技術規範，並無「雙向同時偵
      測功能」檢驗，故該儀器此部分之運作非屬於經濟部標準
      檢驗局檢驗合格範圍云云。惟觀諸該雷射測速儀檢定檢查
      技術規範內容，標準檢驗局定會檢定送檢之雷射測速器之
      功能及構造，且於送檢前，申請者需檢附該部測速儀所實
      攝得之照片1張，且該照片應能明確辨識受測車輛及其牌
      照號碼，且至少包含測速儀序號、拍攝年月日時分等時間
      、測得車速及測量地點等資訊，檢驗合格後方接續進行其
      他檢定。本件用以採證之雷達測速器，既經標準檢驗局於
      97年8月26日檢定合格，可徵該雷達測速器之功能並無瑕
      疵。換言之，「雙向同時偵測」既為該雷達測速器之功能
      ，且標準檢驗局亦依據該局之雷射測速儀檢定檢查技術規
      範，檢驗後為合格檢定，可認該雷達測速器所攝得之違規
      事實，應為真實，並無瑕疵。再者，抗告人之上開車輛確
      於97年10月18日經測得行駛超速時，該雷達測速器尚在檢
      定合格有效期限內，故該雷達測速器之準確性及正確性應
      值得信賴。
    (三)抗告人又據臺灣臺北地方法院96年度交聲字第1108號交通
      事件裁定，主張本件原舉發機關未就抗告人前開違規事實
      予以當場舉發，而係以逕行舉發處理，於法未合云云。惟
      按汽車駕駛人之行為有經以科學儀器取得證據資料證明其
      行為違規者，當場不能或不宜攔截製單舉發者，得對汽車
      所有人逕行舉發處罰，道路交通管理處罰條例第7條之2第
      1項第7款定有明文。觀諸該條項之立法方式，其中第7款
      為概括規定以補同條項第1至6款列舉事由之不足。依此規
      定，交通勤務警察或依法令執行交通稽查任務人員如欲採
      行「逕行舉發」之方式取締交通違規事件者，應符合上開
      規定之事由方得為之，否則其舉發程序即非合法。而本件
      違規事實既係以科學儀器採證，且違規當時抗告人之車輛
      係行駛於來向車道上，車速又已逾越速限達15公里，若舉
      發員警欲當場將該高速行駛於來向車道之自小客車攔停舉
      發，反而容易對駕駛人及值勤取締員警之安全產生危險，
      極易發生交通事故。就此部分，臺南縣警察局於98年2月
      27日以南縣警交字第0980008359號函覆原審之查詢，覆文
      載：「【台20線22.8公里】附近路段係屬山坡道路且前後
      雙向各接近轉彎處，現場並無足夠或較寬敞可供稽查、攔
      車、引導違規車輛至安全無慮之處所乙節，本路段以科學
      儀器採證逕行舉發方式取締違規超速較為適當，亦符合執
      法比例原則。」（參見原審卷第24頁），是本件以科學儀
      器採證逕行舉發方式取締違規超速，於法並無不合。至於
      臺灣臺北地方法院96年度交聲字第1108號交通事件裁定，
      經查該違規事實係闖紅燈，且係舉發員警外出值勤未攜帶
      舉發單而以逕行舉發方式開單舉發，致由法院裁定不罰（
      參見卷附該裁定），與本件違規事實係超速駕駛，兩者並
      不相同，實際情狀亦不相符，自不得比附援引，併予說明
      。
    (四)抗告人另以原審遽依前開98年2月27日南縣警交字第09800
      08359號函文，而採信舉發員警確有不能、不宜攔停情事
      ，抗辯該函所載是否為取締之廖姓員警，在取締現場與取
      締當時之判斷不得而知，有應調查之事項未予調查之情事
      云云。按交通法庭就聲明異議之案件，必要時，得訊問受
      處分人及其他關係人，並得傳喚證人，命行鑑定，實施勘
      驗。道路交通案件處理辦法第16條定有明文。可徵交通法
      院就聲明異議之案件為調查時，若受處分人所爭執之事項
      並非全然無疑，復無其他客觀證據，足供法院調查證明時
      ，則基於公平正義及受處分人利益之維護，法院始應傳喚
      執行取締勤務之員警出庭，依據調查人證之程序，於命具
      結後訊問之，以兼顧程序之正義及發現實質之真實。經查
      ，抗告人於原審即質疑本件舉發有何道路交通管理處罰條
      例第7條之2「當場不能或不宜」攔截製單舉發之情事。經
      原審向臺南縣警察局函查，經該局以上開函文回覆並說明
      ：「【台20線22.8公里】附近路段係屬山坡道路且前後雙
      向各接近轉彎處，現場並無足夠或較寬敞可供稽查、攔車
      、引導違規車輛至安全無慮之處所乙節，本路段以科學儀
      器採證逕行舉發方式取締違規超速較為適當，亦符合執法
      比例原則。」（參見原審卷第24頁），且所附「前有測速
      照相」之照片顯示該路段雙向各接近轉彎處，足認本件以
      科學儀器採證逕行舉發方式取締違規超速，於法並無不合
      ，即本件員警廖信智以逕行舉發方式舉發，並無違誤。是
      以，法院無另傳喚本件舉發員警到庭具結訊問之必要。抗
      告人此之所辯，亦不足採。
四、綜上，抗告人確有前揭違規行為，原處分機關依道路交通管
    理處罰條例第40條規定，以系爭裁決書裁處抗告人罰鍰新臺
    幣1,600元，固非無見，惟依同條例第63條第1項第1款規定
    ，尚應記違規點數1點。原處分機關漏未就此裁處，是原裁
    定依道路交通管理處罰條例第40條、第63條第1項第1款，對
    抗告人另行裁處罰鍰1,600元，並記違規紀錄1點之處分而撤
    銷原處分，於法並無不合。抗告人所執前開抗告意旨，為無
    理由，應予駁回。
五、據上論斷，應依道路交通案件處理辦法第26條，刑事訴訟法
    第412條，裁定如主文。
中    華    民    國    98    年     9    月    17    日
                  刑事第一庭    審判長法  官  黃崑宗
                                      法  官  陳顯榮
                                      法  官  王明宏
以上正本證明與原本無異。
不得再抗告。
                                      書記官  黃全忠
中    華    民    國    98    年    9     月    17    日


司法院資訊處製作；財團法人民間司法改革基金會備份。
